最高法院民事判決　　　　　　　九十六年度台上字第一○九號
上　訴　人　甲 ○ ○
訴訟代理人　孔 福 平律師
被 上訴 人　乙 ○ ○
　　　　　　　 　 　　號之5
　　　　　　丙 ○ ○
　　　　　　丁 ○ ○
　　　　　　癸 ○ ○
　　　　　　子 ○ ○
　　　　　　丑 ○ ○
兼上列一人
法定代理人　寅 ○ ○　住同上
被 上訴 人　戊 ○ ○　住同上
　　　　　　己○○○　住同上縣竹田鄉○○路43號
　　　　　　庚 ○ ○　住同上縣麟洛鄉○○路25號
　　　　　　辛○○○　住台灣省高雄縣鳳山市○○街40號
　　　　　　壬○○○　住同上縣大寮鄉○○路151之15號
上列當事人間請求分割遺產事件，上訴人對於中華民國九十五年
五月三十日台灣高等法院高雄分院第二審判決（九十四年度家上
字第三○號），提起上訴，本院判決如下：
    主  文
上訴駁回。
第三審訴訟費用由上訴人負擔。
    理  由
本件上訴人主張：坐落屏東縣竹田鄉○○段三四五地號土地（下
稱系爭土地），係伊之被繼承人涂戊生之遺產，兩造已於民國九
十三年間辦妥系爭土地公同共有之繼承登記，該土地並無不能分
割之約定，亦無不能分割之情形，且不能達成分割之協議，伊業
以訴狀繕本之送達向被上訴人為終止公同共有關係之意思表示。
又涂戊生育有涂小、涂安（絕嗣）、涂阿滿三子，伊為涂阿
滿之孫，涂小妻涂黃安妹，於涂小死亡後（明治三十九年六
月九日以前），始於明治四十五年五月二十日收養外孫涂運郎（
被上訴人之被繼承人）為養子，涂運郎為追立之繼承人，僅以祭
祀涂小及承繼涂小之遺產為限，惟涂安去世後，均由伊祭
祀，涂運郎並未祭祀，且涂戊生死亡後已由涂安相續為戶主，
涂黃安妹於明治四十一年二月二十日分家後，即與涂戊生、涂安
、涂阿滿非同戶，而非其家屬，依台灣之習慣，涂運郎對涂安
繼承自涂戊生三分之一之家產本無繼承權，該部分應由與涂安
同戶之戶主涂假黎繼承之，伊為涂假黎之繼承人，自有繼承該
部分之繼承權。又涂戊生之遺產，已因涂黃安妹參與分產協議，
取得屏東縣竹田鄉○○段三四六、三四七地號土地，涂戊生之遺
產既已鬮分，由涂黃安妹取得涂戊生全部遺產之三分之一，尤不
得再對已經鬮分而分歸於他房之遺產主張繼承。被上訴人就系爭
土地應僅有三分之一之應繼分，伊有三分之二之應繼分等情，爰
求為按該應繼分為分割如屏東縣潮州地政事務所九十四年十二月
二十一日複丈成果圖所示(3)部分歸伊取得，(2)部分歸被上訴人丙
○○以次十一人保持公同共有，(1)部分歸被上訴人乙○○取得之
判決。
被上訴人丙○○以次十一人則以：伊固同意分割系系土地，但涂
安既於民國一年九月一日死亡後絕嗣，其應繼分由涂小之繼
承人涂運郎及涂阿滿之繼承人各取得二分之一，伊之應繼分與上
訴人同為二分之一。又涂黃安妹之分戶，無非同一戶內另立戶主
而已，伊迄今世代均居住於系爭土地，仍為涂戊生之家屬，系爭
土地從未鬮分，當然為家產，屬涂戊生之子孫所共有。又涂運郎
與上訴人於五十四年仲夏重修祖墳一事，業經台灣高等法院高雄
分院以八十三年度上更(五)字第九○號判決，認定其共同祭祀先祖
涂安、涂小、涂阿滿確定。系爭土地上之建物迄今由丙○○
占有使用，其餘果樹部分由上訴人管理，為經濟效用，請依第一
審判決附件二之方式分割等語，資為抗辯。
原審斟酌全辯論意旨及調查證據之結果，以：本件上訴人主張之
事實，業據其提出涂戊生繼承系統表及戶籍謄本等件為證，已堪
信為真實，且其請求裁判分割上開遺產，依民法第一千一百五十
一條及第一千一百六十四條規定，亦無不合。上訴人雖主張其有
三分之二之應繼分，惟依日據時代戶籍謄本所載，涂戊生於明治
十七年九月十日死亡後，涂安繼承為戶主，戶籍仍在「阿緱廳
港西下里南勢庄頭崙第三○七番地」，涂阿滿亦繼承為戶主，戶
籍亦在上址，涂黃安妹則仍設籍在涂安戶內，直至明治四十一
年二月二十二日始與其次女涂氏運妹，自涂安戶內分戶，仍設
籍在上述三○七番地，可見涂戊生死亡後，涂安、涂阿滿即繼
承涂戊生，各自為戶主而成二戶，涂黃安妹仍留在涂安戶內直
至明治四十一年二月二十二日始分戶，堪以認定。又上訴人另指
涂戊生之家產除南勢庄三○七番地（系爭土地）外，尚有三○八
番地（大正三年五月四日分割為三○八、三○八之一、三○八之
二番地），其中三○八番地（今新田段三四八號）、三○八之二
番地（今新田段三五一號）均因派下協議於大正四年十月二日分
給涂假黎、涂友賢各二分之一，嗣涂假黎將其持分二分之一賣給
涂友賢，三○八之一番地（今新田段三四六、三四七號）於大正
三年十二月二十三日移轉給涂黃安妹，嗣再由涂運郎繼承，涂黃
安妹已於大正三、四年間參與分產協議，其又於明治四十一年分
戶，故涂運郎不能再繼承涂安繼承自涂戊生遺產云云，此與其
於原法院七十九年度上字第一二五號請求塗銷繼承登記事件，所
陳述三○八之一番地以「杜賣」為原因由涂假黎移轉登記予涂黃
安妹，再由涂運郎繼承，涂運郎就涂戊生之家財無繼承權等語有
異，且系爭土地既登記為涂戊生所有而由兩造依繼承辦理公同共
同登記，足見系爭土地為未經鬮分之財產。又上訴人之先人涂阿
滿早在明治十七年涂戊生死亡時即與涂安各自獨立為一戶，且
依上訴人之陳述，其父涂假黎已有參與分產協議，依此而論，上
訴人之先人亦已分戶並曾分產，是其稱涂安繼承自涂戊生部分
僅能由其繼承云云，顯非可採。按日據時期台灣之習慣，家產乃
家屬（包括家長在內）之共有財產，而非父祖或家長個人所有，
遺產未分配前，係屬各房全體之共有財產。又未經鬮分之父祖遺
產，屬於其共同繼承人之共有，不問長幼或親生螟蛉，其應有部
分均等，且數房中之一房家系斷絕時，其遺產即應由其他各房分
配。是以系爭土地於兩造辦理繼承登記前，既登記所有人為涂戊
生，足徵涂戊生死亡迄其繼承人辦理繼承登記前，尚未就系爭土
地予以分配或鬮分，應屬涂戊生之子孫共有財產。又涂安繼承
自涂戊生之遺產部分，嗣由涂戊郎繼承，涂戊郎死亡絕嗣，亦應
由兩造之先人平均分配。上訴人指其應繼承為三分之二云云，自
不足取。次查被上訴人除乙○○外，餘均陳明仍願保持公同共有
而不願與乙○○保持共有，上訴人所爭者為其潛在之應繼分比例
，如兩造之應繼分各為二分之一，上訴人對第一審附表所示之分
割方法並不爭執。從而，上訴人請求分割系爭土地，該分割方法
，即屬適當，為其心證之所由得，因而維持第一審分割方法之判
決，駁回其上訴。按依台灣舊慣，未經鬮分之父祖遺產，數房中
之一房家系斷絕時，其遺產即應由其他各房分配。又依「台灣私
法」所載，台灣之習慣，於分戶而另立一家，即別籍（別居）異
財者，固對原來之家發生喪失繼承權之效果，惟分戶之要件為(一)
分割家產，(二)別居兩項。查涂戊生之財產迄未經鬮分，涂黃安妹
於明治四十一年二月二十二日自涂安戶內分戶，仍設籍並居住
「阿緱廳港西下里南勢庄頭三○七番地」之系爭土地（同一家內
另立戶主），為原審所確定之事實，依上說明，自與上開因別居
異財分戶而對原來之家喪失繼承權之要件不合。原審本於上述理
由而為上訴人應繼分不利之判決，其中僅論述「涂戊生死亡後，
涂安、涂阿滿即繼承涂戊生，各自為戶主而成二戶，涂黃安妹
仍留在涂安戶內直至明治四十一年二月二十二日始分戶，堪以
認定」云云，固有未週，但於判決結果並不生影響。原判決經核
於法仍無違背，亦應予維持。上訴論旨，猶執陳詞，並以與判決
基礎無涉之理由，指摘原判決不當，求予廢棄，不能認為有理由
。
據上論結，本件上訴為無理由。依民事訴訟法第四百八十一條、
第四百四十九條第一項、第七十八條，判決如主文。
中　　華　　民　　國　九十六　年　　一　　月　 十八 　日
                      最高法院民事第八庭
                          審判長法官  朱　建　男
                                法官  顏　南　全
                                法官  許　澍　林
                                法官  鄭　傑　夫
                                法官  蘇　清　恭
      本件正本證明與原本無異
                                      書  記  官
中　　華　　民　　國　九十六　年　　一　　月　二十九　日
                                                Ａ
